---
title: "KI in der Lehre: Refresher 2026"
subtitle: "Verstehen kann man nicht auslagern"
format:
  revealjs:
    footer: "KI in der Lehre: Refresher 2026"
bibliography:
  - ../../bibliography.bib
  - ../../missing-refs.bib
---

```{r}
#| include: false
library(tidyverse)

# Set seed for reproducible simulated data
set.seed(2025)

# Color palette - define once, use everywhere
color_primary <- "#A63D2F"    # Terracotta (action/attention)
color_gold <- "#B8821A"       # Warm Gold (insights)
color_secondary <- "#6E6560"  # Warm grey
color_tertiary <- "#9A9490"   # Muted grey

# Base minimalist theme for all figures
theme_minimal_custom <- theme_minimal(base_size = 18) +
  theme(
    panel.grid.minor = element_blank(),
    panel.grid.major = element_line(color = "#D8D2CA"),
    axis.line = element_line(color = "#1A1714", linewidth = 0.5),
    axis.ticks = element_line(color = "#1A1714"),
    plot.title = element_text(face = "bold", size = 20, color = "#1A1714"),
    plot.subtitle = element_text(color = "#6E6560"),
    plot.background = element_rect(fill = "#F5F0E8", color = NA),
    panel.background = element_rect(fill = "#F5F0E8", color = NA),
    legend.position = "bottom",
    legend.background = element_rect(fill = "#F5F0E8", color = NA),
    text = element_text(color = "#1A1714")
  )
```


# Wo wir stehen


## Kurs 1: Was ist KI? {.smaller}

**Beginner: Grundlagen für Lehrende**

<br>

1. **Kontext bestimmt das Ergebnis.** Sprachmodelle arbeiten durch statistische Mustervervollständigung. Wenn das Ergebnis nicht passt, fehlt meistens Kontext im Prompt.

2. **Vielseitig, aber fehleranfällig.** Chatbots haben keine eingebaute Faktenprüfung. Kritische Evaluation ist immer notwendig.

3. **Expert:innen profitieren. Lernende riskieren Lernverlust.** Lernen erfordert kognitive Anstrengung, die KI zu übernehmen droht.

::: {.notes}
Im Beginner-Kurs haben wir drei Grundfragen beantwortet: Was ist KI, was kann sie, und wann sollte man sie einsetzen? Die zentrale Einsicht: Sprachmodelle sind statistische Muster-Vervollständiger. Sie sind vielseitig, aber fehleranfällig. Und die entscheidende Unterscheidung: Expert:innen profitieren, weil sie Ergebnisse evaluieren können. Lernende riskieren, dass die kognitive Arbeit, die das Lernen ausmacht, an die KI delegiert wird.
:::


## Kurs 2: Wie funktioniert Lernen? {.smaller}

**Intermediate: Kognitive Architektur und KI**

<br>

1. **Lernen = Schemabildung durch produktive kognitive Verarbeitung.** Arbeitsgedächtnis ist das Nadelöhr: ~4 Elemente gleichzeitig. Was nicht aktiv verarbeitet wird, wird nicht gelernt.

2. **Das Evaluationsparadox.** Um KI-Output kritisch zu beurteilen, braucht man genau die Kompetenz, die die Aufgabe aufbauen sollte. Kompetente KI-Nutzung setzt Kompetenz voraus.

3. **Die Reihenfolge entscheidet.** Eigener Versuch *vor* dem KI-Einsatz. Fünf Leitfragen schützen die kognitiven Operationen, die Schemata aufbauen.

::: {.notes}
Der Intermediate-Kurs war der umfangreichste. Drei Kernbotschaften: Erstens, Lernen bedeutet Schemabildung, und das Arbeitsgedächtnis ist das Nadelöhr. Alles muss durch diesen Engpass, keine KI kann das umgehen. Zweitens, das Evaluationsparadox: Um zu beurteilen, ob ein KI-Output stimmt, braucht man die Expertise, die man gerade erst aufbauen sollte. Drittens, die Reihenfolge ist entscheidend: Eigener Versuch zuerst, dann KI-Feedback. Die fünf Leitfragen helfen, Aufgaben so zu gestalten, dass die lernrelevante kognitive Arbeit bei den Studierenden bleibt.
:::


## Kurs 3: Wie gestalten wir Aufgaben? {.smaller}

**Advanced: KI-Tools für die Lehre bauen**

<br>

1. **Der Worked-Example-Effekt.** Lernende, die durchgearbeitete Beispiele studieren, lernen besser als solche, die unangeleitet Probleme lösen. Grund: weniger kognitive Belastung, mehr Kapazität für Schemabildung.

2. **Personalisierung senkt extrinsische Last.** Vertraute Kontexte reduzieren unnötige kognitive Belastung und erhöhen die Motivation. Bessere Schemabildung und Transfer.

3. **Strukturierte KI-Outputs als Werkzeug.** Personalisierte Worked-Example-Generatoren bauen: Lernprofil erfassen, Beispiele anpassen, Scaffolding bereitstellen, schrittweise Lösungen anbieten.

::: {.notes}
Im Advanced-Kurs haben wir die Theorie in die Praxis umgesetzt. Der Kurs selbst war ein Worked Example: Wir haben gezeigt, wie man personalisierte Worked-Example-Generatoren mit KI baut. Die drei Botschaften: Der Worked-Example-Effekt ist einer der robustesten Befunde der Lernforschung. Personalisierung senkt die extrinsische Last und erhöht die Motivation. Und mit strukturierten KI-Outputs kann man diese Prinzipien skalieren.
:::


## Das Schlüsselkonzept: Offloading vs. Outsourcing {.smaller}

::::{.columns}
:::{.column width="50%"}
### Offloading

KI **entlastet**, aber eigenes Denken bleibt aktiv

- KI fasst Quellen zusammen, Studierende analysieren selbst
- Chirurg:in nutzt Checkliste, Urteilsvermögen bleibt
- Taschenrechner für Arithmetik *während* Problemlösen

[Extrinsische Last wird reduziert]{style="color: #B8821A; font-weight: bold;"}
:::

:::{.column width="50%"}
### Outsourcing

KI **ersetzt** das Denken

- KI schreibt die Analyse, Studierende überarbeiten Formulierungen
- Student:in übernimmt KI-Antwort ohne eigenen Versuch
- KI schreibt den Essay komplett

[Intrinsische Verarbeitung wird übersprungen]{style="color: #A63D2F; font-weight: bold;"}
:::
::::

<br>

::: {style="text-align: center; font-size: 1.05em;"}
Dasselbe Tool, aber verschiedene Wirkungen. Der Unterschied liegt im Aufgabendesign.
:::

::: {.notes}
Das ist das Schlüsselkonzept aus dem Intermediate-Kurs, und es wird heute unser Werkzeug sein, um neue Forschung einzuordnen. Offloading reduziert extrinsische Last, das Denken bleibt bei den Lernenden. Outsourcing delegiert die intrinsische Verarbeitung, die eigentlich das Lernen ausmacht. Die entscheidende Frage ist immer: Welche kognitiven Operationen bleiben bei den Studierenden?
:::


# Neue Forschung


## {.center}

<br><br><br>

::: {style="font-size: 1.5em; text-align: center; max-width: 85%; margin: 0 auto; line-height: 1.6;"}
80% der Menschen folgen einer KI-Empfehlung,
[auch wenn sie falsch liegt.]{style="color: #A63D2F; font-weight: bold;"}
:::

. . .

<br>

::: {style="font-size: 1.2em; text-align: center; color: #6E6560;"}
Ihre Konfidenz steigt dabei.
:::

. . .

<br>

::: {style="text-align: center; color: #999; font-size: 0.9em;"}
@shawThinkingFastSlow2026
:::

::: {.notes}
Einstieg mit der provokantesten Zahl aus einer neuen Studie von Shaw und Nave an der Wharton School. 80% folgen einer falschen KI-Empfehlung. Und gleichzeitig steigt ihre Konfidenz, dass die Antwort richtig ist. Das ist bemerkenswert: Nicht nur die Genauigkeit sinkt, die Leute werden gleichzeitig sicherer. Schauen wir uns die Studie genauer an.
:::


## Die Studie {.smaller}

**Shaw & Nave (2026)**: "Thinking: Fast, Slow, and Artificial" [@shawThinkingFastSlow2026]

<br>

- **Design:** Cognitive Reflection Test (CRT) mit manipulierter KI-Genauigkeit
- **N = 1'372** Teilnehmende, 9'593 Durchgänge, 3 präregistrierte Studien
- Teilnehmende konnten frei eine KI (ChatGPT) konsultieren
- Entscheidend: Die KI lieferte zufällig **korrekte oder falsche** Antworten

<br>

```{r}
#| fig-width: 10
#| fig-height: 4.5
#| fig-align: center

accuracy_data <- tibble(
  Bedingung = factor(
    c("Ohne KI\n(Baseline)", "KI korrekt", "KI falsch"),
    levels = c("Ohne KI\n(Baseline)", "KI korrekt", "KI falsch")
  ),
  Accuracy = c(45.8, 71.0, 31.5),
  color = c(color_secondary, color_gold, color_primary)
)

ggplot(accuracy_data, aes(x = Bedingung, y = Accuracy, fill = color)) +
  geom_col(width = 0.6) +
  geom_text(aes(label = paste0(Accuracy, "%")),
            vjust = -0.5, size = 6, fontface = "bold", color = "#1A1714") +
  scale_fill_identity() +
  scale_y_continuous(limits = c(0, 85), breaks = seq(0, 80, 20)) +
  labs(y = "Korrekte Antworten (%)", x = NULL,
       title = "Genauigkeit nach Bedingung (Studie 1)") +
  theme_minimal_custom +
  theme(axis.text.x = element_text(size = 16))
```

::: {style="text-align: center; color: #6E6560; font-size: 0.9em;"}
Effektstärke KI-korrekt vs. KI-falsch: Cohen's *h* = 0.81
:::

::: {.notes}
Das Studiendesign ist elegant. Die Teilnehmenden lösen den Cognitive Reflection Test, den klassischen Test für analytisches Denken. Sie können dabei frei ChatGPT konsultieren. Aber die KI liefert über versteckte Prompts zufällig entweder die korrekte Antwort oder eine plausible, aber falsche Antwort. So kann man direkt messen: Denken die Leute selber nach, oder folgen sie einfach der KI? Die Ergebnisse sind eindeutig. Ohne KI: 45.8% korrekt, das ist die Baseline. Mit korrekter KI: 71%, die KI hilft. Aber mit falscher KI: 31.5%, das ist unter der Baseline! Die Leute werden durch falsche KI schlechter als ohne KI. Das ist ein grosser Effekt: h = 0.81.
:::


## Konfidenz steigt, Korrektur scheitert {.smaller}

::::{.columns}
:::{.column width="50%"}
### Konfidenz-Illusion

| Bedingung | Konfidenz |
|-----------|-----------|
| Ohne KI | 65.3% |
| Mit KI | 77.0% |

+12 Prozentpunkte, obwohl ~50% der KI-Antworten falsch waren.

[Die Leute werden sicherer, nicht genauer.]{style="color: #A63D2F; font-weight: bold;"}
:::

:::{.column width="50%"}
### Lässt sich das verhindern?

| Intervention | Ergebnis |
|---|---|
| Zeitdruck (Studie 2) | Kein Effekt |
| Anreize + Feedback (Studie 3) | Override-Rate steigt von 20% auf 42% |

. . .

[Aber: 58% folgen auch unter optimalen Bedingungen der falschen KI.]{style="color: #A63D2F; font-weight: bold;"}
:::
::::

<br>

::: {style="text-align: center; font-size: 1.05em;"}
Outsourcing ist nicht leicht zu verhindern. Selbst bei Anreizen und direktem Feedback bleibt die Mehrheit beim KI-Vorschlag.
:::

::: {.notes}
Zwei weitere bemerkenswerte Befunde. Erstens: Die Konfidenz steigt um 12 Prozentpunkte, obwohl die Hälfte der KI-Antworten absichtlich falsch war. Die Leute denken, sie wissen es besser, weil sie die KI gefragt haben, selbst wenn die KI sie in die Irre geführt hat. Das ist die metakognitive Falle in Aktion. Zweitens: Lässt sich das verhindern? Zeitdruck macht es nicht besser. Anreize und Feedback helfen etwas: Die Override-Rate verdoppelt sich. Aber selbst unter optimalen Bedingungen folgen 58% der falschen KI. Das Verhalten ist robust.
:::


## Wer ist anfällig? {.smaller}

```{r}
#| fig-width: 10
#| fig-height: 5
#| fig-align: center

moderator_data <- tibble(
  Faktor = factor(
    c("Hohes KI-Vertrauen", "Niedrige Need for Cognition", "Niedrige fluide Intelligenz",
      "Niedriges KI-Vertrauen", "Hohe Need for Cognition", "Hohe fluide Intelligenz"),
    levels = rev(c("Hohes KI-Vertrauen", "Niedrige Need for Cognition", "Niedrige fluide Intelligenz",
                    "Niedriges KI-Vertrauen", "Hohe Need for Cognition", "Hohe fluide Intelligenz"))
  ),
  Richtung = c("Mehr Outsourcing", "Mehr Outsourcing", "Mehr Outsourcing",
                "Mehr Widerstand", "Mehr Widerstand", "Mehr Widerstand"),
  x_pos = c(0.7, 0.6, 0.55, -0.5, -0.6, -0.55)
)

ggplot(moderator_data, aes(x = x_pos, y = Faktor, fill = Richtung)) +
  geom_col(width = 0.6) +
  scale_fill_manual(values = c("Mehr Outsourcing" = color_primary, "Mehr Widerstand" = color_gold)) +
  geom_vline(xintercept = 0, linewidth = 0.5) +
  labs(x = NULL, y = NULL, fill = NULL,
       title = "Individuelle Unterschiede in der Anfälligkeit") +
  theme_minimal_custom +
  theme(
    axis.text.x = element_blank(),
    axis.ticks.x = element_blank(),
    panel.grid.major.x = element_blank(),
    legend.position = "top",
    legend.text = element_text(size = 14)
  )
```

<br>

::: {style="text-align: center; font-size: 1.1em; font-weight: bold;"}
Aber: Niemand ist immun. Auch die widerstandsfähigsten Teilnehmenden zeigten das Muster.
:::

::: {.notes}
Die individuellen Unterschiede sind aufschlussreich. Wer der KI mehr vertraut, outrcsourct mehr. Wer Freude am Denken hat (hohe Need for Cognition) oder eine höhere fluide Intelligenz besitzt, widersteht eher. Aber der entscheidende Punkt ist: Auch die widerstandsfähigsten Teilnehmenden zeigten das Muster. Die Unterschiede sind graduell, nicht kategorisch. Outsourcing ist der Default, Widerstand ist die Ausnahme.
:::


# Einordnung


## Shaw & Nave nennen das "System 3" {.smaller}

Die Autoren schlagen eine **Tri-System-Theorie** vor:

<br>

| | System 1 | System 2 | System 3 |
|---|---|---|---|
| **Verarbeitung** | Schnell, intuitiv | Langsam, analytisch | Extern, algorithmisch |
| **Ort** | Im Kopf | Im Kopf | In der Maschine |
| **Aufwand** | Gering | Hoch | Keiner (für den Nutzer) |

<br>

Shaw & Nave sehen KI als **drittes kognitives System**, das Intuition und Deliberation ergänzt, verdrängt oder verzerrt.

<br>

::: {style="text-align: center; font-size: 1.1em; color: #6E6560;"}
Die theoretische Ambition ist klar: Kahneman erweitern für das KI-Zeitalter.
:::

::: {.notes}
Shaw und Nave gehen über die Empirie hinaus und schlagen ein neues theoretisches Modell vor: System 3. Neben Kahnemans System 1 (schnell, intuitiv) und System 2 (langsam, analytisch) positionieren sie KI als drittes kognitives System: extern, algorithmisch, und für den Nutzer ohne kognitiven Aufwand. Das ist eine ambitionierte These. Aber brauchen wir das wirklich?
:::


## Brauchen wir ein neues System? {.smaller}

Die Befunde lassen sich mit **bestehenden Konzepten** erklären:

<br>

| Shaw & Nave Befund | Bestehende Erklärung |
|---|---|
| Unkritische Übernahme von KI-Output | Extremes Ende des **Offloading-Outsourcing-Spektrums** |
| Konfidenz steigt trotz Fehlern | **Metakognitive Falle**: Flüssigkeit wird mit Richtigkeit verwechselt |
| Robust gegen Anreize | **Automation Bias** [@mosierAutomationBiasAccountable1996]: gut etabliert |
| Individuelle Unterschiede (NFC, IQ) | Standardmoderatoren der System-2-Aktivierung |

<br>

::: {style="text-align: center; font-size: 1.1em;"}
Der Mechanismus: KI-Output ist flüssig, selbstbewusst und kohärent.
Genau das unterdrückt das Konfliktsignal, das normalerweise System 2 aktiviert.
:::

. . .

::: {style="text-align: center; font-size: 1.1em; color: #A63D2F; font-weight: bold;"}
Die Daten sind exzellent. Die Theorie ist überflüssig.
:::

::: {.notes}
Ich denke, wir brauchen kein neues kognitives System, um diese Befunde zu erklären. Unkritische Übernahme? Das ist das extreme Ende des Offloading-Outsourcing-Spektrums, das wir im Intermediate-Kurs behandelt haben. Konfidenz-Inflation? Das ist die metakognitive Falle: Flüssiger Output wird mit korrektem Output verwechselt. Robustheit gegen Anreize? Das kennen wir seit Jahrzehnten aus der Automation-Bias-Literatur. Der Mechanismus ist einfach: KI-Output ist flüssig, selbstbewusst und kohärent. Das unterdrückt genau das Konfliktsignal, das normalerweise analytisches Denken aktiviert. Dafür braucht man kein neues System. Man muss nur erkennen, dass KI ein beispiellos effektiver Auslöser für bestehende kognitive Abkürzungen ist.
:::


## Eine bessere Erklärung: Es ist rational {.smaller}

Shaw & Nave sehen ein **kognitives Architektur-Problem** (System 3 verdrängt System 2).

Ich sehe ein **Aufgabendesign-Problem**.

<br>

::::{.columns}
:::{.column width="55%"}
Studierende lösen ein Optimierungsproblem:

::: {style="font-size: 1.2em; text-align: center; padding: 0.8em; background: #F5F0E8; border-left: 4px solid #A63D2F; margin: 0.5em 0;"}
**U = Note(jetzt)**
**- Aufwand**
**+ Lernwert(Zukunft)**
:::

Wenn KI guten Output billig macht, ist Outsourcing die **rationale Strategie**.
:::

:::{.column width="45%"}
::: {style="padding: 1em; background: #F5F0E8; border-radius: 4px;"}
**Das Proxy-Problem:**

Noten belohnen **Produkte** (Essays, Code, Berichte).

Diese korrelierten historisch mit Lernen, weil gute Produkte ohne Verständnis aufwändig waren.

KI bricht diese Korrelation.

Die Designschwächen waren immer da. Sie waren nur nicht folgenreich.
:::
:::
::::

<br>

::: {style="text-align: center; font-size: 1.05em;"}
Nicht "kognitives Versagen". Nicht "System 3". Sondern: rationale Antwort auf eine fehlausgerichtete Aufgabenumgebung.
:::

::: {.notes}
Hier ist mein alternativer Erklärungsrahmen. Ich sehe kein Problem der kognitiven Architektur, sondern ein Problem des Aufgabendesigns. Studierende lösen ein implizites Optimierungsproblem: Note jetzt, minus Aufwand, plus diskontierter Lernwert in der Zukunft. Wenn KI gute Produkte billig macht, ist Outsourcing die rationale Strategie. Das ist kein kognitives Versagen und kein neues System. Es ist eine rationale Antwort auf eine fehlausgerichtete Aufgabenumgebung. Noten belohnen Produkte. Produkte korrelierten historisch mit Lernen, weil man sie ohne Verständnis nicht herstellen konnte. KI bricht diese Korrelation. Die Designschwächen waren immer da, sie waren nur nicht folgenreich.
:::


## Die selbstverstärkende Falle {.smaller}

```{r}
#| fig-width: 10
#| fig-height: 5
#| fig-align: center

# Simulate the diverging trajectories
n_periods <- 20
effort_path <- tibble(
  Periode = 1:n_periods,
  Kompetenz = cumsum(rnorm(n_periods, mean = 3, sd = 0.8)),
  Selbsteinschaetzung = cumsum(rnorm(n_periods, mean = 3.2, sd = 1)),
  Strategie = "Eigene Arbeit"
)
# Make self-assessment track competence roughly
effort_path$Selbsteinschaetzung <- effort_path$Kompetenz + rnorm(n_periods, 0, 2)

outsource_path <- tibble(
  Periode = 1:n_periods,
  Kompetenz = cumsum(rnorm(n_periods, mean = 0.3, sd = 0.5)),
  Selbsteinschaetzung = cumsum(rnorm(n_periods, mean = 2.5, sd = 0.6)),
  Strategie = "Outsourcing"
)

both_paths <- bind_rows(effort_path, outsource_path) |>
  pivot_longer(cols = c(Kompetenz, Selbsteinschaetzung),
               names_to = "Variable", values_to = "Wert")

ggplot(both_paths, aes(x = Periode, y = Wert, color = Variable, linetype = Strategie)) +
  geom_line(linewidth = 1.2) +
  scale_color_manual(values = c("Kompetenz" = color_primary, "Selbsteinschaetzung" = color_gold),
                     labels = c("Tatsächliche Kompetenz", "Selbsteinschätzung")) +
  scale_linetype_manual(values = c("Eigene Arbeit" = "solid", "Outsourcing" = "dashed")) +
  labs(title = "Zwei Pfade: Eigene Arbeit vs. Outsourcing",
       y = "Niveau", x = "Zeit",
       color = NULL, linetype = NULL) +
  theme_minimal_custom +
  theme(legend.position = "top", legend.text = element_text(size = 13))
```

<br>

::: {style="text-align: center; font-size: 1.05em;"}
**Outsourcing** &rarr; Kompetenz stagniert &rarr; Selbsteinschätzung steigt &rarr; kein internes Signal zum Aufhören

Das ist das Evaluationsparadox in dynamischer Form: Um KI-Output zu bewerten, braucht man genau die Kompetenz, die das Lernen aufbauen sollte.
:::

::: {.notes}
Hier sehen wir, warum Outsourcing in den Daten von Shaw und Nave so robust ist. Es ist eine selbstverstärkende Falle. Beim eigenen Arbeiten wachsen Kompetenz und Selbsteinschätzung ungefähr parallel. Beim Outsourcing aber stagniert die Kompetenz, während die Selbsteinschätzung steigt, weil der flüssige KI-Output das Gefühl erzeugt, man habe etwas verstanden. Das ist das Evaluationsparadox in dynamischer Form. Um zu beurteilen, ob die KI-Antwort stimmt, braucht man genau die Kompetenz, die die Aufgabe hätte aufbauen sollen. Ohne diese Kompetenz gibt es kein internes Signal, das sagt: "Stopp, hier stimmt etwas nicht." Die Falle schliesst sich.
:::


# Was heisst das für die Lehre?


## Die Antwort ist Aufgabendesign {.smaller}

Nicht Überwachung. Nicht Verbote. Nicht neue Theorie.

<br>

| Prinzip | Umsetzung |
|---------|-----------|
| **Eigener Versuch zuerst** | Studierende arbeiten *vor* dem KI-Einsatz. Dann vergleichen. |
| **Prozess, nicht nur Produkt** | Zwischenartefakte sichtbar machen (Entwürfe, Arbeitsprotokolle, Revisionen) |
| **Sparringpartner, nicht Orakel** | KI generiert Gegenargumente, Fehler, Alternativen, die Studierende bewerten |
| **Mündliche Komponente** | Erklären in Echtzeit mit Rückfragen ist der stärkste und am wenigsten genutzte Designhebel |
| **Outsourcing explizit thematisieren** | Das Muster benennen, nicht moralisieren. Es ist ein Default, kein Charakterfehler. |

<br>

::: {style="text-align: center; font-size: 1.05em;"}
Die Leitfrage: Kann jemand dieses Produkt abliefern, **ohne die kognitive Arbeit zu leisten**, die ich beabsichtige?
Wenn ja: Designproblem.
:::

::: {.notes}
Die Konsequenz aus all dem ist nicht mehr Überwachung und nicht neue Theorie. Es ist besseres Aufgabendesign. Fünf Prinzipien, keines davon erwähnt KI, aber alle produzieren KI-resiliente Aufgaben. Erstens: Eigener Versuch vor dem KI-Einsatz. Das ist das Try-Then-Check-Muster aus dem Intermediate-Kurs. Zweitens: Prozess sichtbar machen, nicht nur das Endprodukt bewerten. Drittens: KI als Sparringpartner einsetzen, der Fehler und Gegenargumente liefert, nicht als Orakel, das Antworten gibt. Viertens: Mündliche Komponenten. Erklären in Echtzeit mit Rückfragen ist der stärkste Designhebel, den wir haben. Fünftens: Outsourcing explizit thematisieren, als Default, nicht als Charakterfehler. Die Leitfrage für jede Aufgabe ist: Kann jemand dieses Produkt abliefern, ohne die kognitive Arbeit zu leisten, die ich beabsichtige? Wenn ja, ist das ein Designproblem.
:::


## Drei Kernaussagen {.center}

<br>

::: {style="font-size: 1.3em; max-width: 85%; margin: 0 auto; line-height: 2;"}

[1.]{style="color: #A63D2F; font-weight: bold;"} Outsourcing ist ein **kognitiver Default**, keine individuelle Schwäche.
80% folgen falscher KI. Anreize allein verhindern das nicht.

<br>

[2.]{style="color: #A63D2F; font-weight: bold;"} **Verstehen kann man nicht auslagern.**
Kompetenz entsteht nur durch eigene kognitive Arbeit.

<br>

[3.]{style="color: #A63D2F; font-weight: bold;"} Die Antwort ist **besseres Aufgabendesign**, nicht neue Theorie.
Die Designschwächen waren immer da. KI macht sie folgenreich.
:::

::: {.notes}
Drei Kernaussagen zum Mitnehmen. Erstens: Outsourcing ist der Default, nicht die Ausnahme, und nicht ein Charakterfehler. Shaw und Nave haben das überzeugend quantifiziert. Zweitens: Verstehen kann man nicht auslagern. Die internen Modelle, die Wahrnehmung formen und Evaluation ermöglichen, entstehen nur durch eigene kognitive Arbeit. Drittens: Die produktive Antwort ist Aufgabendesign, nicht Überwachung und nicht neue Theorie. KI hat nicht verändert, was gute Lehre erfordert. Sie hat verändert, was passiert, wenn man es falsch macht.
:::


## Diskussion {.center}

<br><br>

::: {style="font-size: 1.4em; text-align: center; max-width: 80%; margin: 0 auto; line-height: 1.6; color: #6E6560;"}
Wo in euren Aufgaben ist der Weg des geringsten Widerstands *nicht* der Lernweg?
:::

<br><br>

::: {style="text-align: center; font-size: 0.9em; color: #9A9490;"}
Und: Was wäre die kleinste Änderung, die das ändert?
:::

::: {.notes}
Offene Diskussion. Die zentrale Frage: Wo in euren eigenen Aufgaben können Studierende ein gutes Produkt abliefern, ohne die kognitive Arbeit zu leisten, die ihr beabsichtigt? Und was wäre die kleinste Designänderung, die das ändert?
:::


## Referenzen
