---
title: "KI in der Hochschulbildung"
subtitle: "Werkzeuge für Experten, Herausforderungen für Lernende"
author:
  - name: Andrew Ellis
    url: https://github.com/awellis
    affiliation: Virtuelle Akademie, Berner Fachhochschule
    affiliation-url: https://virtuelleakademie.ch
    orcid: 0000-0002-2788-936X
format:
  revealjs:
    theme: default
    slide-number: true
    preview-links: auto
    footer: "KI in der Lehre: Refresher 2026"
    navigation-mode: linear
    controls: true
    progress: true
    hash: true
    center: false
    transition: fade
    width: 1600
    height: 900
    margin: 0.1
bibliography: ../../bibliography.bib
---

```{r}
#| include: false
library(tidyverse)
library(DiagrammeR)

# Set seed for reproducible simulated data
set.seed(2025)

# Color palette - define once, use everywhere
color_primary <- "#A3195B"    # Magenta (action/attention)
color_gold <- "#D4A03E"       # Gold (insights)
color_secondary <- "#666666"
color_tertiary <- "#999999"

# Base minimalist theme for all figures
theme_minimal_custom <- theme_minimal(base_size = 18) +
  theme(
    panel.grid.minor = element_blank(),
    panel.grid.major = element_line(color = "grey90"),
    axis.line = element_line(color = "black", linewidth = 0.5),
    axis.ticks = element_line(color = "black"),
    plot.title = element_text(face = "bold", size = 20),
    plot.subtitle = element_text(color = "grey40"),
    legend.position = "bottom"
  )

# Variant with top legend for line plots
theme_minimal_top_legend <- theme_minimal_custom +
  theme(
    legend.position = "top",
    legend.text = element_text(size = 16)
  )
```

## {.center}

::: {style="text-align: center; padding-top: 3em;"}

```{r}
#| fig-width: 10
#| fig-height: 5
#| echo: false
#| fig-align: center

# Eisberg-Metapher: Performance über Wasser, Learning unter Wasser
eisberg <- data.frame(
  x = c(0, 1.5, 3, 3, 2.6, 0.4, 0),
  y = c(0, 1, 0, -2.5, -3, -3, -2.5)
)

ggplot() +
  geom_polygon(data = eisberg, aes(x, y), fill = color_primary, alpha = 0.4) +
  geom_hline(yintercept = 0, color = "#24526B", linewidth = 1.5) +
  annotate("text", x = 1.5, y = 0.5, label = "Performance", size = 7, fontface = "bold", color = "#333") +
  annotate("text", x = 1.5, y = -1.5, label = "Learning", size = 7, fontface = "bold", color = "#333") +
  theme_void() +
  coord_fixed(ratio = 1.2) +
  xlim(-1, 4) +
  ylim(-3.5, 1.5)
```

<br><br>

[Werkzeuge für [Experten]{style="color: #666;"},<br>Herausforderungen für [Lernende]{style="color: #A3195B; font-weight: 600;"}]{style="font-size: 1.6em;"}

:::

::: {.notes}
- Zwei Narrative zu KI in Bildung: "revolutioniert" vs. "zerstört" — beide zu einfach
- Kognitionspsychologie liefert Rahmen: wann hilft KI, wann schadet sie?
- Eisberg-Metapher: Performance (sichtbar) ≠ Learning (unsichtbar)
- Aufbau: Studie → Warum? (Gedächtnisarchitektur) → Rahmen für differenzierte Beurteilung
:::

## Wie funktionieren Sprachmodelle?

<br>

::: {style="font-size: 1.3em; text-align: center; margin-bottom: 1em;"}
**Statistische Mustervervollständigung auf Basis von Kontext**
:::

. . .

<br>

::: {.columns}
::: {.column width="50%"}

{{< fa chart-bar size=2x >}}

<br>

**Nächstes-Wort-Vorhersage**

[Das Modell berechnet Wahrscheinlichkeiten für das nächste Wort basierend auf allem, was vorher kam.]{style="color: #666; font-size: 0.9em;"}

:::

::: {.column width="50%"}

{{< fa sliders size=2x >}}

<br>

**Kontext bestimmt das Ergebnis**

[Derselbe Prompt mit leicht verändertem Kontext kann zu völlig anderen Antworten führen.]{style="color: #666; font-size: 0.9em;"}

:::
:::

. . .

<br>

::: {style="background-color: #f0f0f0; padding: 1em; border-radius: 8px; text-align: center;"}
Kein "Verstehen", kein "Wissen", keine eingebaute Faktenkontrolle.
:::

::: {.notes}
- LLMs sagen das nächste Wort vorher, basierend auf statistischen Mustern
- Kontext bestimmt das Ergebnis: Prompt Engineering funktioniert genau deswegen
- Kein Verstehen, kein Wissen: nur Muster aus Trainingsdaten
- Wichtig für die Diskussion: Was heisst das für Lernen?
:::

## Fähigkeiten und Grenzen

<br>

::: {.columns}
::: {.column width="50%"}

**Vielseitig einsetzbar:**

<br>

- {{< fa file-lines >}} Text generieren und überarbeiten
- {{< fa image >}} Bilder analysieren und erstellen
- {{< fa code >}} Code schreiben und debuggen
- {{< fa globe >}} Web-Suche und Recherche
- {{< fa file-pdf >}} Dokumente zusammenfassen

:::

::: {.column width="50%"}

**Aber:**

<br>

- {{< fa circle-exclamation >}} Keine eingebaute Faktenkontrolle
- {{< fa ghost >}} Halluzinationen (überzeugend, aber falsch)
- {{< fa rotate >}} Inkonsistente Ergebnisse
- {{< fa database >}} Wissen hat ein Ablaufdatum
- {{< fa user-slash >}} Kein Verständnis, nur Muster

:::
:::

. . .

<br>

::: {style="text-align: center; font-size: 1.2em; font-weight: bold;"}
Vielseitig, aber immer überprüfen.
:::

::: {.notes}
- Multi-modale Tools: Text, Bilder, Code, Web-Suche
- Keine eingebaute Faktenkontrolle, Halluzinationen
- Konsequenz: Vielseitig, aber immer überprüfen
- Frage: Was bedeutet "überprüfen" wenn man das Fach noch lernt?
:::

## Ein überraschendes Ergebnis

<br>

::: {.columns}
::: {.column width="50%"}

**Mit KI-Zugang:**

<br>

[+48% / +127%]{.fragment style="font-size: 2em; font-weight: bold; color: #2E7D32;"}

[Aufgaben korrekt gelöst]{.fragment}

[GPT Base / GPT Tutor]{.fragment style="font-size: 0.7em; color: #666;"}

:::

::: {.column width="50%"}

**Ohne KI (später):**

<br>

[−17% / ±0%]{.fragment style="font-size: 2em; font-weight: bold; color: #A3195B;"}

[vs. Kontrollgruppe]{.fragment}

[GPT Base / GPT Tutor]{.fragment style="font-size: 0.7em; color: #666;"}

:::
:::

. . .

<br><br>

::: {style="background-color: #f0f0f0; padding: 1em; border-radius: 8px;"}
**Quelle:** @bastaniGenerativeAIGuardrails2025:

~1000 Gymnasiasten, GPT-4 Zugang während Mathe-Übungen
:::

::: {.notes}
- Studie: ~1000 Gymnasiasten, GPT-4 bei Mathe-Übungen
- GPT Base: +48% Aufgaben gelöst, GPT Tutor: +127%
- Prüfung ohne KI: GPT Base −17%, GPT Tutor ±0% vs. Kontrolle
- Fazit: Uneingeschränkter KI-Zugang = bessere Performance, schlechteres Lernen
- Pädagogische Leitplanken neutralisieren Schaden, aber kein Lernvorteil
:::

## Das Paradox

<br>

```{r}
#| fig-width: 12
#| fig-height: 6
#| echo: false

paradox_data <- tibble(
  phase = factor(
    rep(c("Übungsphase\n(mit/ohne KI)", "Test\n(alle ohne KI)"), each = 2),
    levels = c("Übungsphase\n(mit/ohne KI)", "Test\n(alle ohne KI)")
  ),
  gruppe = rep(c("Mit KI", "Ohne KI"), 2),
  leistung = c(85, 60, 55, 60),
  se = c(3, 3, 6, 5)
)

ggplot(paradox_data, aes(x = phase, y = leistung, group = gruppe, color = gruppe)) +
  geom_line(linewidth = 1.5) +
  geom_errorbar(
    aes(ymin = leistung - se, ymax = leistung + se),
    width = 0.1,
    linewidth = 0.8
  ) +
  geom_point(size = 5) +
  scale_color_manual(
    values = c("Mit KI" = color_primary, "Ohne KI" = color_secondary),
    name = NULL
  ) +
  scale_y_continuous(limits = c(0, 100), breaks = seq(0, 100, 25)) +
  labs(
    x = NULL,
    y = "Aufgabenleistung (%)"
  ) +
  theme_minimal_top_legend
```

. . .

<br>

**Aufgabenleistung ≠ Lernen**

::: {.notes}
- Magenta = KI-Gruppe, Grau = Kontrollgruppe
- Übungsphase: KI-Gruppe klar besser (keine Überlappung der Fehlerbalken)
- Test: KI-Gruppe schlechter, aber Fehlerbalken überlappen
- Kernaussage: Aufgabenleistung ≠ Lernen
- Mit KI-Hilfe sehen wir Systemperformanz, nicht Lernen
:::

## Das Nadelöhr des Lernens {.nostretch}

```{r}
#| fig-width: 14
#| fig-height: 5.5
#| echo: false
#| out-width: "95%"
#| fig-align: "center"

ggplot() +
  # Left box: Neue Information (wide)
  geom_rect(
    aes(xmin = 0.5, xmax = 2, ymin = 0.2, ymax = 0.8),
    fill = color_tertiary, color = "white", linewidth = 2
  ) +
  # Right box: Langzeitgedächtnis (wide)
  geom_rect(
    aes(xmin = 4, xmax = 5.5, ymin = 0.2, ymax = 0.8),
    fill = color_secondary, color = "white", linewidth = 2
  ) +
  # Middle: Bottleneck/hourglass shape using polygon
  geom_polygon(
    aes(
      x = c(2.4, 2.85, 3.15, 3.6, 3.6, 3.15, 2.85, 2.4),
      y = c(0.8, 0.55, 0.55, 0.8, 0.2, 0.45, 0.45, 0.2)
    ),
    fill = color_primary, color = "white", linewidth = 2
  ) +
  # Arrows connecting components
  geom_segment(
    aes(x = 2.05, xend = 2.35, y = 0.5, yend = 0.5),
    arrow = arrow(length = unit(0.4, "cm"), type = "closed"),
    linewidth = 2, color = "grey40"
  ) +
  geom_segment(
    aes(x = 3.65, xend = 3.95, y = 0.5, yend = 0.5),
    arrow = arrow(length = unit(0.4, "cm"), type = "closed"),
    linewidth = 2, color = "grey40"
  ) +
  # Labels above shapes
  geom_text(
    aes(x = 1.25, y = 0.93, label = "Neue\nInformation"),
    size = 6, fontface = "bold", lineheight = 0.9
  ) +
  geom_text(
    aes(x = 3, y = 0.93, label = "Arbeitsgedächtnis"),
    size = 6, fontface = "bold"
  ) +
  geom_text(
    aes(x = 4.75, y = 0.93, label = "Langzeit-\ngedächtnis"),
    size = 6, fontface = "bold", lineheight = 0.9
  ) +
  # Capacity labels inside shapes
  geom_text(
    aes(x = 1.25, y = 0.5, label = "∞"),
    size = 14, color = "white", fontface = "bold"
  ) +
  geom_text(
    aes(x = 3, y = 0.5, label = "4±1"),
    size = 7, color = "white", fontface = "bold"
  ) +
  geom_text(
    aes(x = 4.75, y = 0.5, label = "∞"),
    size = 14, color = "white", fontface = "bold"
  ) +
  # Bottleneck annotation
  geom_text(
    aes(x = 3, y = 0.07, label = "DAS NADELÖHR"),
    size = 6, color = color_primary, fontface = "bold"
  ) +
  coord_cartesian(xlim = c(0.2, 5.8), ylim = c(0, 1)) +
  theme_void() +
  theme(plot.margin = margin(5, 5, 5, 5))
```

. . .

::: {style="background-color: #F5E6C8; padding: 0.8em; border-radius: 8px; margin-top: 0.5em;"}
{{< fa lightbulb >}} **Kernaussage:** Alles Lernen muss durch das Nadelöhr des Arbeitsgedächtnisses [@swellerCognitiveLoadTheory2024].
:::

::: {.notes}
- Vereinfachtes Gedächtnismodell: Neue Info → Arbeitsgedächtnis → Langzeitgedächtnis
- Arbeitsgedächtnis: nur 4±1 Elemente gleichzeitig
- Neue Info und Langzeitgedächtnis: unbegrenzt
- Cognitive Load Theory: Alles Lernen muss durch dieses Nadelöhr
- Keine Abkürzung, keine KI kann biologischen Engpass umgehen
:::

## Erwünschte Schwierigkeiten

<br><br>

::: {style="font-size: 1.4em; text-align: center; font-style: italic; max-width: 80%; margin: 0 auto;"}
"Conditions that slow the rate of apparent learning often optimize long-term retention and transfer."
:::

<br>

::: {style="text-align: center; color: #666;"}
Robert Bjork [@bjorkMakingThingsHard2011]
:::

. . .

<br><br>

::: {style="text-align: center; font-size: 1.2em;"}
**Schwerer fühlt sich schlechter an, ist aber besser für langfristiges Lernen.**
:::

::: {.notes}
- "Desirable Difficulties" (erwünschte Schwierigkeiten)
- Bjork: Bedingungen, die Lernen verlangsamen, optimieren langfristiges Behalten
- Schwerer fühlt sich schlechter an, ist aber besser fürs Lernen
- Wenn Lernen sich leicht anfühlt, lernen wir wahrscheinlich weniger
:::

## Die vier Strategien

<br>

::: {.columns}
::: {.column width="25%"}

{{< fa pen size=3x >}}

<br>

**Selbst generieren**

[Eigene Antworten formulieren]{style="color: #666; font-size: 0.9em;"}

:::

::: {.column width="25%"}

{{< fa calendar size=3x >}}

<br>

**Verteilt lernen**

[Zeitliche Abstände einbauen]{style="color: #666; font-size: 0.9em;"}

:::

::: {.column width="25%"}

{{< fa brain size=3x >}}

<br>

**Aktiv abrufen**

[Wissen aus dem Gedächtnis holen]{style="color: #666; font-size: 0.9em;"}

:::

::: {.column width="25%"}

{{< fa shuffle size=3x >}}

<br>

**Variieren**

[Themen und Aufgaben mischen]{style="color: #666; font-size: 0.9em;"}

:::
:::

. . .

<br><br>

::: {style="background-color: #f0f0f0; padding: 1em; border-radius: 8px; text-align: center;"}
{{< fa robot >}} **KI kann jede dieser Strategien untergraben, wenn sie die kognitive Arbeit übernimmt.**
:::

::: {.notes}
- Vier Strategien nach Bjork:
  1. Selbst generieren (eigene Antworten)
  2. Verteilt lernen (zeitliche Abstände)
  3. Aktiv abrufen (aus Gedächtnis holen)
  4. Variieren (Themen/Aufgaben mischen)
- KI kann alle vier untergraben, wenn sie kognitive Arbeit übernimmt
:::

## Der Generierungseffekt {.nostretch}

```{r}
#| fig-width: 10
#| fig-height: 5
#| out-width: "50%"
#| fig-align: "center"
#| echo: false

generation_data <- tibble(
  methode = factor(
    c("Selbst\ngeneriert", "Gelesen", "Von KI\nerhalten"),
    levels = c("Selbst\ngeneriert", "Gelesen", "Von KI\nerhalten")
  ),
  retention = c(70, 50, 35),
  se = c(5, 5, 8)
)

ggplot(generation_data, aes(x = methode, y = retention, fill = methode)) +
  geom_col(width = 0.6) +
  scale_fill_manual(
    values = c(
      "Selbst\ngeneriert" = color_primary,
      "Gelesen" = color_secondary,
      "Von KI\nerhalten" = color_tertiary
    ),
    guide = "none"
  ) +
  geom_errorbar(
    aes(ymin = retention - se, ymax = retention + se),
    width = 0.2,
    linewidth = 0.8
  ) +
  scale_y_continuous(
    limits = c(0, 100),
    breaks = seq(0, 100, 25),
    labels = function(x) paste0(x, "%")
  ) +
  labs(
    x = NULL,
    y = "Behaltensleistung"
  ) +
  theme_minimal_custom
```

Selbst generierte Information wird besser behalten [@slameckaGenerationEffectDelineation1978].

. . .

<br>

**Wenn KI generiert, was Studierende selbst produzieren sollten, entfällt der Lerneffekt.**

::: {.notes}
- Behaltensleistung: Selbst generiert (~70%) > Gelesen (~50%) > Von KI (~35%)
- Forschung seit 1970er (Slamecka & Graf)
- Wenn KI generiert statt Studierende → Lerneffekt entfällt
:::

## Offloading vs. Outsourcing {.nostretch}

```{r}
#| fig-width: 12
#| fig-height: 6
#| echo: false
#| out-width: "90%"
#| fig-align: "center"

# Adapted from intermediate course, using refresher palette
spectrum_examples <- tibble(
  position = c(0.12, 0.30, 0.50, 0.75, 0.92),
  label = c(
    "KI prüft\nZitationsformat",
    "Taschenrechner\nfür Arithmetik",
    "Studierender\nüberarbeitet\nKI-Entwurf",
    "Frage an KI ohne\neigenen Versuch",
    "KI schreibt\nden Aufsatz"
  ),
  y_offset = c(0.72, 0.72, 0.76, 0.72, 0.72)
)

gradient_data <- tibble(
  x = seq(0, 1, length.out = 200)
) |>
  mutate(fill_value = x)

ggplot() +
  geom_tile(
    data = gradient_data,
    aes(x = x, y = 0.2, fill = fill_value, width = 0.006, height = 0.15),
    show.legend = FALSE
  ) +
  scale_fill_gradient(low = color_secondary, high = color_primary) +
  annotate(
    "rect",
    xmin = 0, xmax = 1,
    ymin = 0.125, ymax = 0.275,
    fill = NA, color = "#333", linewidth = 0.8
  ) +
  geom_segment(
    data = spectrum_examples,
    aes(x = position, xend = position, y = 0.30, yend = 0.50),
    color = "#333", linewidth = 0.6
  ) +
  geom_point(
    data = spectrum_examples,
    aes(x = position, y = 0.50),
    size = 5, color = "#333", fill = "white",
    shape = 21, stroke = 1.5
  ) +
  geom_text(
    data = spectrum_examples,
    aes(x = position, y = y_offset, label = label),
    size = 3.8, lineheight = 0.9, fontface = "bold",
    color = "#333"
  ) +
  annotate(
    "text", x = 0, y = 0.04,
    label = "Cognitive Offloading",
    hjust = 0, size = 4.5, fontface = "bold",
    color = color_secondary
  ) +
  annotate(
    "text", x = 1, y = 0.04,
    label = "Cognitive Outsourcing",
    hjust = 1, size = 4.5, fontface = "bold",
    color = color_primary
  ) +
  annotate(
    "segment",
    x = 0, xend = 1, y = -0.08, yend = -0.08,
    arrow = arrow(length = unit(0.2, "cm"), ends = "both", type = "closed"),
    color = "#333", linewidth = 0.8
  ) +
  annotate(
    "text", x = 0, y = -0.15,
    label = "Lernrelevante Verarbeitung: Erhalten",
    hjust = 0, size = 3.8, fontface = "italic",
    color = color_secondary
  ) +
  annotate(
    "text", x = 1, y = -0.15,
    label = "Lernrelevante Verarbeitung: Eliminiert",
    hjust = 1, size = 3.8, fontface = "italic",
    color = color_primary
  ) +
  scale_x_continuous(limits = c(-0.05, 1.05), expand = c(0, 0)) +
  scale_y_continuous(limits = c(-0.22, 0.95), expand = c(0, 0)) +
  labs(
    title = "Spektrum: Cognitive Offloading vs. Cognitive Outsourcing",
    subtitle = "Nicht jede KI-Nutzung hat die gleiche Auswirkung auf das Lernen"
  ) +
  theme_void() +
  theme(
    plot.title = element_text(
      face = "bold", size = 16, color = "#333",
      hjust = 0.5, margin = margin(b = 5)
    ),
    plot.subtitle = element_text(
      size = 11, color = "#666666",
      hjust = 0.5, margin = margin(b = 20)
    ),
    plot.margin = margin(20, 20, 20, 20)
  )
```

::: {.notes}
- Offloading: Werkzeug reduziert Arbeitsgedächtnislast, du denkst weiter
- Outsourcing: Werkzeug ersetzt dein Denken
- Nicht jede KI-Nutzung ist gleich: Spektrum von hilfreich bis schädlich
- Beispiele zeigen den graduellen Übergang
- Die entscheidende Frage: Bleibt die lernrelevante Verarbeitung beim Lernenden?
:::

## Historische Analogien {.nostretch}

```{r}
#| fig-width: 14
#| fig-height: 4
#| echo: false
#| out-width: "100%"
#| fig-align: "center"

timeline_data <- tibble(
  x = c(1, 2, 3, 4),
  name = c("Taschenrechner", "GPS", "Google", "KI"),
  decade = c("1970er", "1990er", "2000er", "2020er"),
  effect = c("Konzeptuelles\nVerständnis ↓", "Räumliches\nGedächtnis ↓", "\"Wo\" ersetzt\n\"Was\"", "Alles vorherige\n+ mehr?"),
  highlight = c(FALSE, FALSE, FALSE, TRUE)
)

ggplot(timeline_data) +
  geom_segment(aes(x = 0.6, xend = 4.5, y = 0, yend = 0),
               color = "#cccccc", linewidth = 3) +
  geom_segment(aes(x = 4.45, xend = 4.55, y = 0.08, yend = 0),
               color = "#cccccc", linewidth = 2) +
  geom_segment(aes(x = 4.45, xend = 4.55, y = -0.08, yend = 0),
               color = "#cccccc", linewidth = 2) +
  geom_point(aes(x = x, y = 0, color = highlight), size = 16, show.legend = FALSE) +
  geom_point(aes(x = x, y = 0), size = 14, color = "white", show.legend = FALSE) +
  geom_point(aes(x = x, y = 0, color = highlight), size = 12, show.legend = FALSE) +
  scale_color_manual(values = c("FALSE" = "#666666", "TRUE" = color_primary)) +
  geom_text(aes(x = x, y = -0.25, label = name, color = highlight),
            size = 6, fontface = "bold", show.legend = FALSE) +
  geom_text(aes(x = x, y = -0.45, label = decade),
            size = 4.5, color = "#999999") +
  geom_text(aes(x = x, y = 0.35, label = effect, color = highlight),
            size = 4, fontface = "italic", lineheight = 0.9, show.legend = FALSE) +
  coord_cartesian(xlim = c(0.4, 4.7), ylim = c(-0.6, 0.55)) +
  theme_void() +
  theme(plot.margin = margin(10, 10, 10, 10))
```

. . .

<br>

::: {style="text-align: center;"}
**Das Muster wiederholt sich. Aber: KI ist breiter als GPS oder Taschenrechner.**

[[@dahmaniHabitualUseGPS2020; @sparrowGoogleEffectsMemory2011]]{style="color: #999; font-size: 0.8em;"}
:::

::: {.notes}
- 1970er Taschenrechner: konzeptuelles Mathe-Verständnis ↓
- 1990er GPS: räumliches Gedächtnis ↓
- 2000er Google: "Wo" ersetzt "Was"
- 2020er KI: kombiniert und verstärkt alle Effekte
- Unterschied: KI betrifft alle kognitiven Domänen, nicht nur eine
:::

## Experten vs. Lernende

<br>

::: {.columns}
::: {.column width="50%"}

**Experten:**

<br>

- {{< fa cogs >}} Können Routine auslagern
- {{< fa magnifying-glass >}} Können KI-Output bewerten
- {{< fa lightbulb >}} Mehr Kapazität für Komplexes

:::

::: {.column width="50%"}

**Lernende:**

<br>

- {{< fa eye-slash >}} Können nicht bewerten
- {{< fa forward-fast >}} Überspringen Grundlagen
- {{< fa mask >}} Risiko: "Fliessende Inkompetenz"

:::
:::

. . .

<br>

**Dasselbe Werkzeug, fundamental unterschiedliche Auswirkungen.**

::: {.notes}
- Experten: können Routine auslagern, Output bewerten, Kapazität für Komplexes
- Lernende: können Output nicht bewerten, überspringen Grundlagen
- Risiko: "fliessende Inkompetenz" (mit Hilfe alles, ohne Hilfe nichts)
- Fazit: Dasselbe Werkzeug, fundamental unterschiedliche Auswirkungen
:::

## Der Expertise-Umkehr-Effekt

::: {style="background-color: #f5f5f5; padding: 0.6em 1em; border-radius: 6px; font-size: 0.9em; margin-bottom: 0.5em;"}
{{< fa hand-pointer >}} **Interaktiv:** Klicke auf die Prozentwerte, um zu sehen, wie sich die optimale Lehrmethode je nach Vorwissen verändert.
:::

```{ojs}
//| echo: false

// =============================================================================
// Configuration: All parameters in one place for easy maintenance
// =============================================================================
config = ({
  // Color palette
  colors: {
    highSupport: "#A3195B",
    lowSupport: "#666666",
    neutral: "#333",
    background: "#f5f5f5"
  },
  // Line equations: y = intercept + slope * x
  lines: {
    high: { intercept: 65, slope: -0.4 },
    low: { intercept: 25, slope: 0.4 }
  },
  // Input options
  steps: [0, 20, 40, 60, 80, 100],
  defaultValue: 20,
  // Plot dimensions
  plot: {
    width: 900,
    height: 480,
    margins: { left: 70, bottom: 60, top: 30, right: 40 }
  },
  // Labels
  labels: {
    highSupport: "Hohe Unterstützung",
    lowSupport: "Niedrige Unterstützung",
    highExamples: ["📖 Worked Examples", "🧭 Direkte Instruktion"],
    lowExamples: ["🧩 Problembasiertes Lernen", "🔍 Eigene Lösungswege"]
  }
})

crossoverPoint = {
  const { high, low } = config.lines;
  return (high.intercept - low.intercept) / (low.slope - high.slope);
}

calcY = (line, x) => line.intercept + line.slope * x

viewof vorwissen = {
  const input = Inputs.radio(config.steps, {
    value: config.defaultValue,
    label: "",
    format: x => x + "%"
  });
  input.style.display = "none";
  return input;
}

currentState = {
  const x = vorwissen ?? config.defaultValue;
  const highY = calcY(config.lines.high, x);
  const lowY = calcY(config.lines.low, x);
  const isHighBetter = x <= crossoverPoint;

  return {
    x,
    highY,
    lowY,
    isHighBetter,
    optimalY: isHighBetter ? highY : lowY,
    suboptimalY: isHighBetter ? lowY : highY,
    optimalLabel: isHighBetter ? config.labels.highSupport : config.labels.lowSupport,
    optimalColor: isHighBetter ? config.colors.highSupport : config.colors.lowSupport,
    suboptimalColor: isHighBetter ? config.colors.lowSupport : config.colors.highSupport
  };
}

expertisePlot = {
  const { colors, lines, plot, labels } = config;
  const { x, highY, lowY, isHighBetter, optimalY, suboptimalY, optimalColor, suboptimalColor } = currentState;

  const highLineData = [{x: 0, y: calcY(lines.high, 0)}, {x: 100, y: calcY(lines.high, 100)}];
  const lowLineData = [{x: 0, y: calcY(lines.low, 0)}, {x: 100, y: calcY(lines.low, 100)}];

  const labelOffsetY = 7;
  const exampleBaseY = calcY(lines.high, 0) + labelOffsetY;

  return Plot.plot({
    width: plot.width,
    height: plot.height,
    marginLeft: plot.margins.left,
    marginBottom: plot.margins.bottom,
    marginTop: plot.margins.top,
    marginRight: plot.margins.right,
    style: { fontSize: "16px" },
    x: {
      domain: [0, 100],
      label: "Vorwissen →",
      labelOffset: 45,
      ticks: [0, 50, 100],
      tickFormat: d => d === 0 ? "Niedrig" : d === 50 ? "Mittel" : "Hoch"
    },
    y: {
      domain: [0, 100],
      label: "↑ Lerneffekt",
      labelOffset: 50,
      grid: true
    },
    marks: [
      Plot.line(highLineData, {x: "x", y: "y", stroke: colors.highSupport, strokeWidth: 3}),
      Plot.line(lowLineData, {x: "x", y: "y", stroke: colors.lowSupport, strokeWidth: 3}),
      Plot.ruleX([x], {stroke: colors.neutral, strokeWidth: 1.5, strokeDasharray: "8,5"}),
      Plot.dot([{x, y: suboptimalY}], {
        x: "x", y: "y",
        fill: suboptimalColor,
        r: 8,
        opacity: 0.4
      }),
      Plot.dot([{x, y: optimalY}], {
        x: "x", y: "y",
        fill: optimalColor,
        r: 14,
        stroke: "white",
        strokeWidth: 3
      }),
      Plot.text([{x: 15, y: exampleBaseY}], {
        x: "x", y: "y", text: [labels.highExamples[0]], fill: colors.highSupport, fontSize: 13
      }),
      Plot.text([{x: 15, y: exampleBaseY - 6}], {
        x: "x", y: "y", text: [labels.highExamples[1]], fill: colors.highSupport, fontSize: 13
      }),
      Plot.text([{x: 85, y: exampleBaseY}], {
        x: "x", y: "y", text: [labels.lowExamples[0]], fill: colors.lowSupport, fontSize: 13
      }),
      Plot.text([{x: 85, y: exampleBaseY - 6}], {
        x: "x", y: "y", text: [labels.lowExamples[1]], fill: colors.lowSupport, fontSize: 13
      }),
      Plot.text([{x: 88, y: calcY(lines.high, 100) - 5}], {
        x: "x", y: "y", text: [labels.highSupport], fill: colors.highSupport, fontSize: 15, fontWeight: "bold"
      }),
      Plot.text([{x: 12, y: calcY(lines.low, 0) - 5}], {
        x: "x", y: "y", text: [labels.lowSupport], fill: colors.lowSupport, fontSize: 15, fontWeight: "bold"
      })
    ]
  });
}

buttonGroup = {
  const { x, optimalColor } = currentState;
  const { colors, steps } = config;

  const buttonStyle = (isSelected, selectColor) => `
    padding: 12px 18px;
    border: none;
    background: ${isSelected ? selectColor : colors.background};
    color: ${isSelected ? 'white' : '#333'};
    font-size: 1em;
    font-weight: ${isSelected ? 'bold' : 'normal'};
    cursor: pointer;
    border-right: 1px solid #ddd;
    transition: background 0.15s ease;
  `;

  const container = html`<div style="display: flex; border-radius: 8px; overflow: hidden; border: 2px solid #ddd;"></div>`;

  steps.forEach(v => {
    const isSelected = x === v;
    const selectColor = v <= crossoverPoint ? colors.highSupport : colors.lowSupport;
    const btn = html`<button style="${buttonStyle(isSelected, selectColor)}">${v}%</button>`;
    btn.onclick = () => {
      viewof vorwissen.value = v;
      viewof vorwissen.dispatchEvent(new Event('input', {bubbles: true}));
    };
    container.appendChild(btn);
  });

  return container;
}

html`<div style="display: flex; align-items: center; gap: 40px;">
  <div>${expertisePlot}</div>
  <div style="display: flex; flex-direction: column; align-items: center; gap: 20px; min-width: 280px;">
    <div style="font-weight: bold; font-size: 1.1em;">Vorwissen des Lernenden</div>
    <div>${buttonGroup}</div>
    <div style="font-size: 1.3em; text-align: center; padding: 15px; background: ${currentState.optimalColor}22; border-radius: 8px; border-left: 4px solid ${currentState.optimalColor};">
      <span style="color: ${currentState.optimalColor}; font-weight: bold;">${currentState.optimalLabel}</span><br>
      <span style="font-size: 0.8em; color: #666;">ist effektiver</span>
    </div>
  </div>
</div>`
```

<br>

Der Expertise-Umkehr-Effekt [@kalyugaExpertiseReversalEffect2009].

::: {.notes}
- Expertise-Umkehr-Effekt: wichtiger Befund der Instruktionsforschung
- X-Achse: Vorwissen, Y-Achse: Lerneffekt
- Magenta = hohe Unterstützung, Grau = niedrige Unterstützung
- Niedriges Vorwissen → hohe Unterstützung besser (Novizen brauchen Struktur)
- Hohes Vorwissen → niedrige Unterstützung besser (Anleitungen werden redundant)
- Was für Novizen optimal ist, ist für Experten suboptimal
:::

## {.center}

<br><br>

::: {style="font-size: 1.4em; text-align: center; max-width: 80%; margin: 0 auto;"}
Die bisherigen Kurse haben gezeigt:

**Es kommt darauf an, WER das Werkzeug nutzt.**
:::

. . .

<br><br>

::: {style="font-size: 1.2em; text-align: center; color: #666;"}
Aber warum genau ist die Situation für Lernende so problematisch?
:::

::: {.notes}
- Übergang von Summary zu Deep Dive
- Zusammenfassung: Es kommt darauf an, WER das Werkzeug nutzt
- Jetzt gehen wir tiefer: Warum genau ist es für Lernende problematisch?
:::

## Das Evaluationsparadox

<br>

::: {style="font-size: 1.5em; text-align: center; max-width: 85%; margin: 0 auto; line-height: 1.5;"}
Um KI-Output kritisch zu bewerten, braucht man die Kompetenz, die erst durch Lernen entsteht.
:::

. . .

<br><br>

::: {.columns}
::: {.column width="50%"}

[**Für Experten:**]{style="color: #666;"}

Bewertung möglich, weil Wissen vorhanden

:::

::: {.column width="50%"}

[**Für Lernende:**]{style="color: #A3195B;"}

Bewertung unmöglich, weil Wissen erst aufgebaut wird

:::
:::

. . .

<br>

::: {style="background-color: #F5E6C8; padding: 0.8em; border-radius: 8px;"}
{{< fa lightbulb >}} Das ist die zentrale Spannung beim KI-Einsatz in der Lehre.
:::

::: {.notes}
- Das Evaluationsparadox: Um KI-Output zu bewerten, braucht man Kompetenz
- Experten können bewerten, weil Wissen vorhanden
- Lernende können nicht bewerten, weil Wissen erst aufgebaut wird
- Das ist die zentrale Spannung beim KI-Einsatz in der Lehre
:::

## Vier kognitive Operationen

<br>

::: {.columns}
::: {.column width="25%"}

{{< fa database size=2x >}}

<br>

**Abrufen**

[Wissen aus dem Gedächtnis aktivieren]{style="color: #666; font-size: 0.85em;"}

:::

::: {.column width="25%"}

{{< fa pen size=2x >}}

<br>

**Generieren**

[Eigene Lösungen produzieren]{style="color: #666; font-size: 0.85em;"}

:::

::: {.column width="25%"}

{{< fa link size=2x >}}

<br>

**Verknüpfen**

[Elemente vergleichen und integrieren]{style="color: #666; font-size: 0.85em;"}

:::

::: {.column width="25%"}

{{< fa eye size=2x >}}

<br>

**Überwachen**

[Gegen interne Kriterien bewerten]{style="color: #666; font-size: 0.85em;"}

:::
:::

. . .

<br><br>

::: {style="text-align: center; font-size: 1.2em;"}
Diese Operationen bauen Schemata auf. **KI kann jede einzelne ersetzen.**
:::

::: {.notes}
- Vier kognitive Operationen, die Schemata aufbauen:
  1. Abrufen: Wissen aus dem Gedächtnis aktivieren
  2. Generieren: Eigene Lösungen produzieren
  3. Verknüpfen: Elemente vergleichen und integrieren
  4. Überwachen: Gegen interne Kriterien bewerten
- KI kann jede dieser Operationen ersetzen
- Wenn die KI abruft, generiert, verknüpft und überwacht, lernt der Mensch nicht
:::

## Das Paradox visualisiert

```{r}
#| echo: false
#| fig-width: 10
#| fig-height: 7

# Adapted from intermediate course, using refresher palette
grViz("
digraph evaluation_paradox {
  graph [
    fontname = 'Helvetica'
    bgcolor = 'transparent'
    nodesep = 0.8
    ranksep = 1.0
    label = ''
    labelloc = t
    fontsize = 16
    fontcolor = '#666666'
  ]

  node [
    fontname = 'Helvetica'
    fontsize = 14
    style = 'filled,rounded'
    fontcolor = 'white'
    penwidth = 0
    shape = box
    margin = '0.25,0.15'
  ]

  edge [
    fontname = 'Helvetica'
    fontsize = 13
    color = '#999999'
    arrowsize = 0.8
  ]

  evaluate [
    label = 'KI-Output\\nbewerten'
    fillcolor = '#A3195B'
  ]

  competence [
    label = 'Fachkompetenz'
    fillcolor = '#666666'
  ]

  learning [
    label = 'Eigenes\\nLernen'
    fillcolor = '#666666'
  ]

  thinking [
    label = 'Eigenes\\nDenken'
    fillcolor = '#333333'
  ]

  center [
    label = 'Internes Modell\\nnoch nicht aufgebaut'
    fillcolor = '#F5F5F5'
    fontcolor = '#A3195B'
    style = 'filled'
    shape = plaintext
    fontsize = 13
  ]

  evaluate -> competence [label = '  erfordert  ']
  competence -> learning [label = '  entsteht durch  ']
  learning -> thinking [label = '  erfordert  ']
  thinking -> evaluate [label = '  wird ersetzt\\n  durch KI  ' style = dashed color = '#A3195B']
}
")
```

::: {.notes}
- Zyklus: KI-Output bewerten → erfordert Fachkompetenz → entsteht durch Lernen → erfordert eigenes Denken → wird ersetzt durch KI
- Der Kreislauf schliesst sich: KI ersetzt genau das Denken, das zum Lernen nötig wäre
- Gestrichelte Linie zeigt den problematischen Bruch
:::

## Kannst du diesen KI-Output bewerten?

<br>

::: {style="background-color: #f0f0f0; padding: 1.5em; border-radius: 8px; font-family: monospace; font-size: 0.9em;"}
**Prompt:** "Erkläre die Pathophysiologie der diabetischen Ketoazidose."

**KI-Antwort:** "Bei DKA führt Insulinmangel zu unkontrollierter Lipolyse. Die freigesetzten Fettsäuren werden in der Leber zu Ketonkörpern (Acetoacetat, β-Hydroxybutyrat) metabolisiert. Die resultierende metabolische Azidose mit erhöhter Anionenlücke triggert kompensatorische Kussmaul-Atmung..."
:::

. . .

<br>

::: {style="text-align: center; font-size: 1.3em;"}
Ist das korrekt? Fehlt etwas? Ist etwas subtil falsch?
:::

. . .

<br>

::: {style="text-align: center; font-size: 1.2em; color: #A3195B; font-weight: bold;"}
Deine Studierenden sind in genau dieser Position für DEIN Fach.
:::

::: {.notes}
- Live-Demonstration: KI-generierter medizinischer Text
- Ohne Fachwissen kann niemand im Raum bewerten, ob das stimmt
- Genau diese Erfahrung machen Studierende täglich mit KI-Output in ihrem Fach
- "Deine Studierenden sind in genau dieser Position für DEIN Fach"
:::

## Was das für die Lehre bedeutet

<br>

::: {style="font-size: 1.3em; text-align: center; margin-bottom: 1em;"}
Studierende müssen **interne Modelle aufbauen**, bevor sie KI kritisch nutzen können.
:::

. . .

<br>

> "Critical thinking is not a skill. There is not a set of critical thinking skills that can be acquired and deployed regardless of context."
>
> Daniel Willingham [@willinghamCriticalThinkingWhy2008]

. . .

<br>

::: {style="text-align: center; font-size: 1.1em;"}
Die vier Operationen (Abrufen, Generieren, Verknüpfen, Überwachen) müssen **im Kopf der Lernenden** stattfinden, nicht in der KI.
:::

::: {.notes}
- Studierende brauchen interne Modelle BEVOR sie KI kritisch nutzen können
- Willingham: Kritisches Denken ist keine kontextfreie Fähigkeit
- Die vier kognitiven Operationen müssen im Kopf der Lernenden stattfinden
- Keine Abkürzung: erst das Fundament, dann das Werkzeug
:::

## {.center}

<br><br><br>

::: {style="font-size: 1.4em; text-align: center;"}
Aber warum lagern Studierende überhaupt aus?
:::

. . .

<br><br>

::: {style="font-size: 1.6em; text-align: center;"}
Sind sie faul? Unehrlich? Oder... [**rational?**]{style="color: #A3195B;"}
:::

::: {.notes}
- Übergang zur Bounded Rationality
- Warum lagern Studierende kognitive Arbeit an KI aus?
- Naheliegende Erklärungen: Faulheit, Unehrlichkeit
- Alternative Erklärung: rationales Verhalten in einer bestimmten Umgebung
:::

## Ein Gespräch an der BFH

::: {style="background-color: #f0f0f0; padding: 1em; border-radius: 8px; border-left: 4px solid #666;"}
**Ein Mathematik-Dozent berichtet:**

"Wir nutzen lokale KI-Modelle für Prüfungserstellung und Korrektur. Aber bei Studierenden sehen wir: Sie kommen nicht zu Übungsstunden, stellen keine Fragen, üben nicht. **Ihnen fehlt die intrinsische Motivation.**"
:::

. . .

<br>

::: {.columns}
::: {.column width="50%"}

[**Die Diagnose:**]{style="color: #666;"}

{{< fa user-xmark >}} Motivationsproblem

[KI-Lösung: Gamifizierte KI-Übungen, KI-Tutoren die "engagieren"]{style="font-size: 0.85em; color: #999;"}

:::

::: {.column width="50%"}

[**Das eigentliche Problem:**]{style="color: #A3195B;"}

{{< fa brain >}} Cognitive Overload

[Die Aufgaben überlasten das Arbeitsgedächtnis, weil die nötigen Schemata fehlen.]{style="font-size: 0.85em; color: #999;"}

:::
:::

. . .

<br>

::: {style="background-color: #F5E6C8; padding: 0.8em; border-radius: 8px;"}
{{< fa lightbulb >}} **Falsche Diagnose führt zu falscher KI-Intervention.** Nicht die Ameise ist das Problem, sondern der Strand.
:::

::: {.notes}
- Reales Gespräch mit BFH-Mathematik-Dozent (anonymisiert)
- Der Dozent ist selbst KI-Praktiker: lokale Modelle für Prüfungen, Korrekturen, vertrauliche Dokumente
- Er repräsentiert genau das Publikum dieser Präsentation
- Seine Diagnose: Studierende haben keine intrinsische Motivation zum Üben
- Reframing: Die Studierenden sind nicht unmotiviert, sie sind überfordert
- Wenn Arbeitsgedächtnis überlastet ist (fehlende Schemata), fühlt sich jede Aufgabe unmöglich an
- Das sieht aus wie Motivationsmangel, ist aber kognitive Überlastung
- Falsche Diagnose führt zu falscher KI-Intervention:
  - "Motivation" → Gamification, KI-Engagement-Tools → behandelt Symptom
  - "Cognitive Load" → Scaffolded Übungen, besseres Aufgabendesign → behandelt Ursache
- Der richtige KI-Einsatz: KI für den DOZENTEN zum Redesign der Aufgaben
  - Schwierigkeit kalibrieren, gestufte Übungen erstellen
  - Nicht KI für Studierende, die den Struggle umgeht
- Verbindung zum Evaluationsparadox: Wenn Studierende Aufgaben nicht lösen können,
  gibt ihnen KI-Zugang die Illusion von Kompetenz ohne echtes Lernen
:::

## The Beach, Not the Ant

```{r}
#| echo: false
#| fig-width: 10
#| fig-height: 7

# Adapted from intermediate course, using refresher palette
grViz("
digraph beach_ant {
  graph [
    fontname = 'Helvetica'
    bgcolor = 'transparent'
    nodesep = 0.6
    ranksep = 0.8
    label = 'Herbert Simon: Das Verhalten wird von der Umgebung geformt, nicht von der Motivation'
    labelloc = t
    fontsize = 16
    fontcolor = '#666666'
  ]

  node [
    fontname = 'Helvetica'
    fontsize = 14
    style = 'filled,rounded'
    fontcolor = 'white'
    penwidth = 0
    shape = box
    margin = '0.25,0.15'
  ]

  edge [
    fontname = 'Helvetica'
    fontsize = 12
    arrowsize = 0.8
    color = '#999999'
  ]

  beach [
    label = 'Der Strand\\n(Lernumgebung)'
    fillcolor = '#333333'
    fontsize = 16
    margin = '0.3,0.2'
  ]

  terrain1 [
    label = 'Aufgabendesign\\nWas wird verlangt?'
    fillcolor = '#666666'
  ]

  terrain2 [
    label = 'Prüfungsformat\\nWas wird gemessen?'
    fillcolor = '#666666'
  ]

  terrain3 [
    label = 'KI-Zugänglichkeit\\nWas ist verfügbar?'
    fillcolor = '#666666'
  ]

  terrain4 [
    label = 'Strukturelle Anreize\\nWas ist der einfachste Weg?'
    fillcolor = '#666666'
  ]

  ant [
    label = 'Die Ameise\\n(Studierende)'
    fillcolor = '#999999'
    fontsize = 16
    margin = '0.3,0.2'
  ]

  path_good [
    label = 'Produktiver Weg\\nEigenes Denken'
    fillcolor = '#333333'
  ]

  path_easy [
    label = 'Einfacher Weg\\nKI-Outsourcing'
    fillcolor = '#A3195B'
  ]

  beach -> terrain1
  beach -> terrain2
  beach -> terrain3
  beach -> terrain4

  terrain1 -> ant [style = invis]
  terrain4 -> ant [style = invis]

  ant -> path_good [label = '  Wenn Umgebung\\nAnstrengung belohnt  ' color = '#333333']
  ant -> path_easy [label = '  Wenn Umgebung\\nAbkürzung ermöglicht  ' color = '#A3195B']

  insight [
    label = 'Gestalte den Strand,\\nnicht die Ameise.'
    fillcolor = '#F5F5F5'
    fontcolor = '#A3195B'
    style = 'filled'
    shape = plaintext
    fontsize = 15
    fontname = 'Helvetica Bold'
  ]

  path_good -> insight [style = invis]
  path_easy -> insight [style = invis]

  {rank = same; terrain1; terrain2; terrain3; terrain4}
  {rank = same; path_good; path_easy}
}
")
```

[@simonSciencesArtificialReissue2019]

::: {.notes}
- Herbert Simons Einsicht: Verhalten wird von der Umgebung geformt, nicht von der Motivation
- Die Ameise am Strand: Der komplexe Weg der Ameise spiegelt die Oberfläche wider, nicht die Ameise
- Studierende verhalten sich rational in der gegebenen Umgebung
- Vier Umgebungsfaktoren: Aufgabendesign, Prüfungsformat, KI-Zugänglichkeit, Strukturelle Anreize
- Gestalte den Strand, nicht die Ameise
:::

## Studierende als rationale Akteure

<br>

::: {style="font-size: 1.3em; text-align: center; margin-bottom: 1.5em;"}
Wenn die Umgebung Outsourcing zum einfachsten Weg macht,<br>werden rationale Akteure outsourcen.
:::

. . .

<br>

::: {style="text-align: center; font-size: 1.2em; color: #A3195B; font-weight: bold; margin-bottom: 1.5em;"}
Das ist kein Charakterproblem. Es ist ein Designproblem.
:::

. . .

::: {.columns}
::: {.column width="25%"}

{{< fa pencil-ruler >}}

**Aufgabendesign**

[Was wird verlangt?]{style="color: #666; font-size: 0.85em;"}

:::

::: {.column width="25%"}

{{< fa clipboard-check >}}

**Prüfungsformat**

[Was wird gemessen?]{style="color: #666; font-size: 0.85em;"}

:::

::: {.column width="25%"}

{{< fa robot >}}

**KI-Zugänglichkeit**

[Was ist verfügbar?]{style="color: #666; font-size: 0.85em;"}

:::

::: {.column width="25%"}

{{< fa road >}}

**Strukturelle Anreize**

[Was ist der einfachste Weg?]{style="color: #666; font-size: 0.85em;"}

:::
:::

::: {.notes}
- Wenn Outsourcing der einfachste Weg ist, werden rationale Akteure outsourcen
- Kein Charakterproblem, sondern ein Designproblem
- Vier Faktoren des "Terrains":
  1. Aufgabendesign: Was wird verlangt?
  2. Prüfungsformat: Was wird gemessen?
  3. KI-Zugänglichkeit: Was ist verfügbar?
  4. Strukturelle Anreize: Was ist der einfachste Weg?
:::

## Gestalte den Strand, nicht die Ameise

<br>

::: {.columns}
::: {.column width="33%"}

{{< fa hammer size=2x >}}

<br>

**Kognitive Arbeit als Produkt**

[Aufgaben gestalten, bei denen der Denkprozess das Ergebnis ist, nicht nur das Endprodukt.]{style="color: #666; font-size: 0.9em;"}

:::

::: {.column width="33%"}

{{< fa microscope size=2x >}}

<br>

**Prozess bewerten**

[Den Weg zum Ergebnis prüfen, nicht nur das Ergebnis selbst.]{style="color: #666; font-size: 0.9em;"}

:::

::: {.column width="33%"}

{{< fa mountain size=2x >}}

<br>

**Produktiven Struggle ermöglichen**

[Den Weg des eigenen Denkens zum Weg des geringsten Widerstands machen.]{style="color: #666; font-size: 0.9em;"}

:::
:::

. . .

<br>

::: {style="background-color: #F5E6C8; padding: 0.8em; border-radius: 8px; text-align: center;"}
{{< fa lightbulb >}} **Der richtige KI-Einsatz:** KI für Dozierende zum Redesign der Lernumgebung, nicht KI für Studierende zum Umgehen des Lernprozesses.
:::

::: {.notes}
- Kognitive Arbeit als Produkt: Nicht nur das Ergebnis zählt, sondern der Denkprozess
- Prozess bewerten: Nicht nur was rauskommt, sondern wie
- Produktiven Struggle ermöglichen: Eigenes Denken als Weg des geringsten Widerstands
- KI für Dozierende: Aufgaben besser kalibrieren, gestufte Übungen erstellen
- Nicht KI für Studierende, die den Lernprozess umgeht
:::

## Die Kernaussage

<br>

::: {.columns}
::: {.column width="50%"}

**Das Evaluationsparadox:**

Studierende [**können**]{style="color: #A3195B;"} KI-Nutzung nicht selbst regulieren.

[Ihnen fehlt die Kompetenz, um KI-Output zu bewerten.]{style="color: #666; font-size: 0.9em;"}

:::

::: {.column width="50%"}

**Bounded Rationality:**

Studierende [**werden**]{style="color: #A3195B;"} KI-Nutzung nicht selbst regulieren.

[Die Umgebung macht Outsourcing zum rationalen Weg.]{style="color: #666; font-size: 0.9em;"}

:::
:::

. . .

<br>

::: {style="text-align: center; font-size: 1.1em;"}
Zusammen: Wir können uns nicht auf das Urteilsvermögen der Studierenden allein verlassen.
:::

. . .

<br>

::: {style="font-size: 2em; text-align: center; font-weight: 700; color: #24526B;"}
KI-Werkzeuge sind für Experten gemacht.
:::

. . .

::: {style="text-align: center; margin-top: 1em; padding: 1em 2em; border: 2px solid #A3195B; border-radius: 8px;"}
[Fundamente zuerst aufbauen. Umgebungen gestalten, die Denken erfordern. Produktiven Struggle als natürlichen Weg ermöglichen.]{style="font-size: 1.2em; color: #A3195B;"}
:::

::: {.notes}
- Evaluationsparadox: Studierende KÖNNEN nicht selbst regulieren (fehlende Kompetenz)
- Bounded Rationality: Studierende WERDEN nicht selbst regulieren (Umgebung ermöglicht Abkürzung)
- Zusammen: Wir können uns nicht auf Studierende allein verlassen
- KI-Werkzeuge sind für Experten gemacht (Feststellung, keine Wertung)
- Konsequenz: Fundamente zuerst, Umgebungen gestalten, produktiven Struggle ermöglichen
:::

## Referenzen

::: {#refs}
:::
